【裁判字號】    95,簡上,141
【裁判日期】    950609
【裁判案由】    偽造文書
【裁判全文】
臺灣板橋地方法院刑事判決             95年度簡上字第141號
上  訴  人  臺灣板橋地方法院檢察署檢察官
上  訴  人
即  被  告  丙○○
選任辯護人  郭惠吉律師
            賴俊榮律師
上列上訴人等因偽造文書案件，不服本院95年度簡字第62號中華
民國95年1 月27日第一審判決（聲請簡易判決處刑案號：94年度
偵續一字第50號），提起上訴，本院管轄第二審之合議庭認應適
用通常程序自為第一審判決如下：
    主  文
原判決撤銷。
丙○○無罪。
其他上訴駁回。
    理  由
一、聲請簡易判決處刑意旨略以：被告丙○○經營正傳出版社，
    與經營三友貨運公司從事專業搬運業之告訴人甲○○有多年
    之生意往來，民國88年間，被告介紹告訴人為其弟即案外人
    乙○○搬家，告訴人遂分別於88年5 月6 日、7 日、12日、
    13日前往乙○○位於臺北市○○街116 巷13之1 號2 樓住處
    （原聲請簡易判決處刑書誤載為臺北縣板橋市○○街），搬
    運物品及清運垃圾至指定地點，而發生多筆債權債務關係，
    後因搬運次數超過原約定次數，告訴人與被告及乙○○二人
    間發生債務糾紛。嗣被告於同年6 月4 日先給付告訴人於88
    年5 月6 日、7 日、12日所生之運費共新臺幣（下同）一萬
    六千元，告訴人則出具字據（下稱系爭字據）交與被告，其
    上載明：「收第1 車付500 元迴龍1 樓，收第2 車付11000
    元6 樓梯，第3 車垃圾及公司二點收5000元」等文字，告訴
    人並於下方簽名且書立日期；嗣雙方約定於同年6 月8 日下
    午5 時許，再至臺北縣板橋市○○路76巷35號被告住處，協
    商上開5 月13日所生之債務一萬一千元。惟雙方於當日仍爭
    執不下，告訴人遂於系爭字據上再加註「第四車拒付」等文
    字；詎被告竟未得告訴人之同意，逕自在系爭字據上「收第
    1 車付500 元迴龍1 樓，收第2 車付11000 元6 樓梯」及「
    第3 車垃圾及公司二點收5000元」中間空白部分及「第四車
    拒付」後面，分別虛偽記載「甲○○當場同意：仍依原約定
    ，以16000 元結清乙○○部份之運費，並簽收16000 元運費
    如上，500 元是誤記，應為5000元。」（下稱「甲○○當場
    同意…」段）及「，合理價格雙方另議，乙○○並未拒付，
    爭議原因是因第一車，及是否有全數載妥，雙方議（按應為
    「意」之誤繕）見不一。」（下稱「合理價格雙方另議…」
    段）等文字，其後被告於本院88年度易字第3573號妨害自由
    刑事案件中，持該紙字據向本院提出作為刑事附帶民事訴訟
    狀之附件資料而行使，足生損害於告訴人，因認被告所為係
    涉犯刑法第216 、210 條之行使偽造私文書之罪嫌等語。
二、按犯罪事實應依證據認定之，無證據不得認定犯罪事實；又
    不能證明被告犯罪者，即應諭知無罪之判決，刑事訴訟法第
    154 條第2 項、第301 條第1 項分別定有明文。次按認定不
    利於被告之事實，須依積極證據，茍積極之證據本身存有瑕
    疵而不足為不利於被告事實之認定，即應為有利於被告之認
    定，更不必有何有利之證據，而此用以證明犯罪事實之證據
    ，猶須於通常一般人均不至於有所懷疑，堪予確信其已臻真
    實者，始得據以為有罪之認定，倘其證明尚未達到此一程度
    ，而有合理性之懷疑存在，致使無從為有罪之確信時，即應
    為無罪之判決，最高法院82年臺上字第163 號判決、76年臺
    上字第4986號及30年上字第816 號判例意旨復可參照。
三、本件公訴人認被告丙○○涉有前開行使偽造私文書罪嫌，無
    非係以被告坦承系爭字據上「甲○○當場同意…」、「合理
    價格雙方另議…」兩段文字為其所書寫，告訴人甲○○之指
    訴及上開字據影本、被告於本院88年度易字第3573號妨害自
    由刑事案件中所提出之「刑事附帶民事起訴、暨刑事辯論意
    旨狀」各一紙為其主要論據。訊據被告固坦承有於系爭字據
    上親筆加註該兩段文字之事實，惟堅決否認有偽造私文書或
    行使偽造私文書之犯行，辯稱：在「合理價格雙方另議…」
    該段文字後，被告已加註「見證人丙○○880608pm0648」等
    文字，表明被告係以自己名義製作該段文字，並非假冒告訴
    人甲○○之名義所製作；又被告之所以將「甲○○當場同意
    …」該段文字記載於「收第一車付500 元迴龍1 樓，收第2
    車付11000 元6 樓梯」及「第3 車垃圾及公司二點收5000元
    」等文字之間，乃係因該紙字據於被告書寫「合理價格雙方
    另議…」該段文字後，已無足夠之書寫空間，且上開「甲○○當場同意…」段文字係與第一、二車有關，而被告前已於
    字據下方加註見證人名義，方未於該段文字後再次加註見證
    人等文字，並無假冒告訴人名義之意思。此外，被告所親筆
    加註之上開二段文字，對於告訴人所涉前揭妨害自由案件並
    無影響，對於告訴人亦未造成其他損害等語。
四、按刑法第210 條之偽造私文書罪，以行為人主觀上認識其為
    無制作權之人，及知悉內容反於事實，仍故為假冒有制作權
    之他人名義，制作不實文書之意思，客觀上並進而有冒用他
    人名義制作此項不實內容之文書犯行，致使公眾或他人有足
    生損害之虞，為其犯罪構成要件，最高法院80年度台上字第
    1188號、83年度台上字第1359號判決意旨可資參照。經查：
  (一)被告於88年間出面請告訴人所經營之貨運公司為其出版社及
    其弟乙○○搬運東西，後告訴人於同年5 月7 日、8 日、12
    日、13日共分四車搬運完畢，其中第三車即88年5 月12日關
    於被告出版社方面之搬運費五千元業於88年6 月4 日給付完
    畢，告訴人遂於系爭字據上書寫「第3 車垃圾及公司二點收
    5000元甲○○88.6.4」等文字交由被告收執；後因前揭88年
    5 月7 日、8 日、13日之第一、二、四車搬運費發生糾紛，
    被告與證人乙○○及告訴人於88年6 月8 日在被告位於臺北
    縣板橋市○○路76巷35號之住處再次協商，被告及證人乙○○方面當場交付現金一萬六千元，告訴人遂再於系爭字據上
    前開「第3 車…」字樣上方書寫「收第1 車付500 元迴龍1
    樓甲○○」，「收第2 車付11000 元6 樓梯甲○○」等二行
    文字，之後又於前開「第3 車…」字樣下方另行書寫「第4
    車拒付」等文字後交回被告收執，被告乃又先於該「第4 車
    拒付」等文字後方加註「，合理價格雙方另議，乙○○並未
    拒付，爭議原因是因第一車，及是否有全數載妥，雙方議（
    按應為「意」之誤繕）見不一。見證人丙○○880608pm0648
    」等文字，復又於上開「收第2 車付11000 元6 樓梯甲○○
    」及「第3 車垃圾及公司二點收5000元甲○○88.6.4」兩段
    文字中間加註「甲○○當場同意：仍依原約定，以16000 元
    結清乙○○部份之運費，並簽收16000 元運費如上，500 元
    是誤記，應為5000元。」等文字之事實，業為被告所坦承不
    諱，核與證人即告訴人甲○○於偵查中之指訴及於本院審理
    中所為之證述、暨證人乙○○於本院審理中所為之證述相符
    ，並有上開字據一紙、搬運物品明細二紙附卷可稽，是此部
    分之事實堪以認定，合先敘明。
  (二)就上開「，合理價格雙方另議，乙○○並未拒付，爭議原因
    是因第一車，及是否有全數載妥，雙方議（按應為「意」之
    誤繕）見不一。見證人丙○○880608pm0648」此段文字而言
    ，不論被告是否曾經告訴人同意擔任見證人，或僅係自行認
    定自己為見證人，其既然係以自己「丙○○」之名義署名，
    在客觀上即無冒用他人名義之偽造行為。且本件告訴人與被
    告、證人乙○○方面，確實係因第四車之搬運費發生糾紛，
    被告方面認為第四車應在告訴人原先所估價的一萬六千元內
    ，告訴人方面則認為原先估價部分僅為第一、二車，第四車
    部分是臨時再搬，不在原先估價範圍內，應另行計價等情，
    亦為告訴人所自承（詳參被告於88年10月19日在本院88年度
    易字第3573號妨害自由案件中所提答辯狀，卷附該案影卷第
    67、68頁），核與上開字據上告訴人所親自書寫之「第4車
    拒付」等文字相符，故上開文字中所敘及合理價格雙方另議
    ，及爭議原因是因第一車是否有全數載妥等語，確實係對雙
    方當時之爭議原因所為之描述（實際上被告或乙○○拒付之
    理由是否有理，為另一回事），客觀上亦與事實相符，並非
    虛偽捏造之不實事項，而該段文字既認合理價格應由雙方另
    議，亦難認係對告訴人有何不利而造成告訴人之損害，是揆
    諸前揭說明，被告書寫上開「，合理價格雙方另議…」此段
    文字，顯不符合偽造私文書罪之構成要件甚明。
  (三)再就「甲○○當場同意：仍依原約定，以16000 元結清乙○○部份之運費，並簽收16000 元運費如上，500 元是誤記，
    應為5000元。」此段文字而言，上開告訴人親筆所寫之「收
    第1 車…」、「收第2 車…」、「第3 車…」三段文字後方
    ，均緊接告訴人署名之「甲○○」簽名，而該段「甲○○當
    場同意…」文字之筆跡顯與告訴人上開三段文字之筆跡不同
    ，其後亦無告訴人之署名，客觀上一眼望之即可察覺應非告
    訴人親筆所寫，若被告係有意冒用告訴人之名義偽造該段文
    字，以其經營出版社多年之經歷，自可特意臨摹告訴人之筆
    跡，顯難想像會以如此粗糙之方式冒用告訴人名義加註該段
    文字。且一般人在收據、借據等臨時親筆書寫之字據上自稱
    時，多會以「本人同意…」或「本人某某某（加註自己姓名
    ）同意…」等字樣書寫，最後再簽名或按捺指印，系爭字據
    上告訴人確實亦均有在其所書寫文字之後簽名之習慣，業如
    上述，直接以自己姓名起頭表明一段文字者，較為少見，而
    系爭字據上該段文字係直接以「甲○○同意」即告訴人之姓
    名起頭，通常來說，在文意上較傾向以對方或第三者之地位
    所作之敘述，是被告辯稱其係以見證人之意思而加註上開文
    字，亦非無據。此外，告訴人當日所收取之一萬六千元，依
    其本人之主張，亦認僅指第一、二車之搬運費，而不包含第
    四車之搬運費在內，而上開字據中之第三車部分又與渠等之
    搬運費糾紛無關，是在此情形下，被告將之書寫於「收第1
    車…」、「收第2 車…」此二段文字之下亦難認有何不妥之
    處，況依被告所提系爭字據之原本所示，在被告書寫完「，
    合理價格雙方另議…」該段文字後，以被告書寫字體之大小
    觀之，下方所留空間確實不足讓被告再填寫上開「甲○○當
    場同意…」段之文字，復有該字據彩色影本一份在卷可按，
    是亦難認被告將該段「甲○○當場同意…」文字書寫於告訴
    人所寫之「收第2 車…」、「第3 車…」兩段文字中間，有
    使人誤認為告訴人親自所寫之意思。綜合上情觀之，被告書
    寫「甲○○當場同意…」此段文字時，雖未於其後再特別加
    註「見證人丙○○」等表明書寫人身分之字樣，而有引人誤
    認為係告訴人所寫之疑慮，然依上開文字之筆跡、語法，尚
    無法認為被告書寫該段文字時有冒用告訴人名義之意思，且
    因其已於系爭字據之末署名「見證人丙○○」等表明書寫人
    身分之字樣，故未於該段「甲○○當場同意…」文字後再特
    別加註亦為「見證人丙○○」所寫，亦非不合情理，依「罪
    疑惟有利於被告」之原則，自不能僅以其所書寫之位置較為
    曖昧，即認其主觀上有冒用告訴人名義之偽造文書故意，至
    為灼然。
五、據此，被告既係以自己名義書寫「，合理價格雙方另議…」
    此段文字，客觀上即無冒用告訴人名義之行為，而就「甲○○當場同意…」此段文字而言，依卷內現存證據亦無法證明
    被告主觀上確有冒用告訴人名義之意思，此外，復查無其他
    積極證據足資認定被告確有公訴人所指之偽造私文書或行使
    偽造私文書之犯行，揆諸首開法條規定及判例意旨，自屬不
    能證明被告犯罪。末按地方法院對被告為簡易判決處刑後，
    經提起上訴，地方法院合議庭認應為無罪判決之諭知者，依
    刑事訴訟法第455 條之1 第3 項準用同法第369 條第2 項之
    規定意旨，應由該地方法院合議庭撤銷簡易庭之判決，改依
    第一審通常程序審判（最高法院91年度台非字第21號判決意
    旨參照）。本案既不能明被告犯罪，原審遽為被告有罪之判
    決，尚有違誤，被告上訴意旨否認犯罪，為有理由，應由本
    院合議庭撤銷原判決，自為第一審無罪之判決。又本件既為
    無罪判決之諭知，檢察官上訴意旨認原審量刑不當，即無理
    由，應予駁回。
據上論斷，依刑事訴訟法第455 條之1 第1 項、第3 項、第368
條、第369 條第1 項前段、第2 項、第364 條、第301 條第1 項
，判決如主文。
本案經檢察官涂永欽到庭執行職務。
中    華    民    國    95    年    6     月    9     日
                刑事第十八庭審判長法  官 李幼妃
                                  法  官 鄭燕璘
                                  法  官 張紹省
以上正本證明與原本無異。
如不服本判決，應於判決送達後十日內，向本院提出上訴狀。
                                  書記官  周雅玲
中    華    民    國    95    年    6     月    12    日


司法院資訊處製作；財團法人民間司法改革基金會備份。
